臺灣高雄地方法院刑事判決　　　　　　　100年度訴字第418號
公　訴　人　臺灣高雄地方法院檢察署檢察官
被　　　告　陳彥秀
選任辯護人　張啟祥律師
上列被告因違反商業會計法等案件，經檢察官提起公訴（99年度
偵字第2697號），被告於準備程序中就被訴事實為有罪之陳述，
依法告知簡式審判程序之旨，經合議庭裁定由受命法官獨任進行
簡式審判程序，並判決如下：
    主  文
陳彥秀共同連續犯商業會計法第七十一條第一款之填製不實會計
憑證罪，處有期徒刑肆月，如易科罰金，以銀元參佰元即新臺幣
玖佰元折算壹日；減為有期徒刑貳月，如易科罰金，以銀元參佰
元即新臺幣玖佰元折算壹日。
    事  實
一、陳彥秀可預見擔任虛設公司之人頭負責人，易使他人掩飾犯
    罪之情形下，仍於民國92年間，與真實姓名年籍不詳，綽號
    「小張」之成年男子，共同基於明知為不實之事項而填製會
    計憑證、幫助納稅義務人逃漏營業稅捐之概括犯意聯絡，由
    綽號「小張」之男子交付新台幣（下同）2000元，作為陳彥
    秀自92年6 月20日起擔任址設高雄市左營區○○○路901 巷
    26弄18號7 樓奇提有限公司（下稱奇提公司）之名義負責人
    之代價，陳彥秀即為奇提公司從事業務之人，亦為商業會計
    法所稱之公司負責人。嗣綽號「小張」之男子即於92年7 月
    間取得如附表一所示之不實進項統一發票，作為奇提公司之
    進項憑證，以此方法掩飾奇提公司為虛設公司情事，隨後於
    92 年7、8 月間，以奇提公司名義，陸續虛開如附表二所示
    之不實統一發票予北門金屬工程有限公司（下稱北門公司）
    、雙勝有限公司（同為虛設公司，下稱雙勝公司）、旺隆國
    際實業有限公司（同為虛設公司，下稱旺隆公司），供北門
    公司、雙勝公司、旺隆公司充當進項憑證使用，並持之向稅
    捐稽徵機關申報扣抵營業稅之銷項稅額，藉此方式幫助北門
    公司逃漏營業稅稅額25000 元（雙勝公司、旺隆公司因均為
    虛設公司，並無實際營業行為，本無須繳納營業稅，故未涉
    及逃漏營業稅），足以生損害於稅捐稽徵機關對於稅捐稽徵
    之正確性。
二、案經財政部高雄市國稅局函請臺灣高雄地方法院檢察署檢察
    官偵查起訴。
    理  由
一、本件被告陳彥秀所犯商業會計法第71條第1 款之填製不實會
    計憑證罪、稅捐稽徵法第43條第1 項之幫助逃漏稅捐罪，均
    係死刑、無期徒刑、最輕本刑為3 年以上有期徒刑以外之罪
    ，其於準備程序就被訴事實為有罪之陳述，經本院依法告知
    簡式審判程序之旨，並聽取其與檢察官之意見後，認無不得
    或不宜改依簡式審判程序進行之情事，依刑事訴訟法第273
    條之1 第1 項規定，裁定進行簡式審判程序，合先敘明。
二、上揭事實，業據被告陳彥秀於本院審理時坦承不諱（本院卷
    第45至46頁），核與證人朱晏兒於高雄市國稅局之談話紀錄
    （國稅局卷第118 至119 頁）、證人朱晏兒、蔡孟君、宋芬
    芳於檢察官訊問時具結之證述（偵卷第52至54、58至60、13
    1 至133 頁），大致相符。此外復有財政部高雄市國稅局99
    年1 月11日刑事案件告發書（國稅局卷第2 至6 頁）、奇提
    公司設立異動稅籍資料、變更登記表、進銷流程圖、取得及
    開立不實發票明細表、營業稅年度資料查詢、領用統一發票
    查詢、專案申請調檔查核清單、財政部高雄市國稅局左營稽
    徵所外勤工作日誌等資料（國稅局卷第10至44、53至59頁）
    、承信公司營業稅稅籍資料查詢作業、銷項憑證明細等資料
    （國稅局卷第60至70頁）、北門公司營業稅稅籍查詢作業、
    進銷項憑證明細資料表等資料（國稅局卷第71至79頁）、雙
    勝公司營業稅稅籍查詢作業、進銷項憑證明細資料表等資料
    （國稅局卷第83至104 頁）、旺隆公司營業稅稅籍查詢作業
    、進銷項憑證明細資料表等資料（國稅局卷第71至79頁）、
    房屋租賃契約書（國稅局卷第116 頁）、被告稅務電子閘門
    財產所得調件明細表（偵卷第65至73頁）、高雄市鹽埕區戶
    政事務所99年10月4 日高市鹽戶字第0990002828號函暨檢送
    身份證換補發紀錄（偵卷第75至77頁）等在卷可憑，足見被
    告前開自白核與事實相符。是被告上揭填製不實會計憑證、
    幫助逃漏稅捐之犯行，均堪予認定，應依法論科。
三、按行為後法律有變更者，適用行為時之法律。但行為後之法
    律有利於行為人者，適用最有利於行為人之法律，刑法第2
    條第1 項定有明文。又因法律修正而比較新舊法時，應就罪
    刑有關之共犯、未遂犯、想像競合犯、牽連犯、連續犯、結
    合犯，以及累犯加重、自首減輕暨其他法定加減原因（如身
    分加減）與加減例等一切情形，綜其全部罪刑之結果而為比
    較。查被告行為後，刑法業於95年7 月1 日修正公布施行，
    其中有關本案部分，茲敘述如下：
  (一)刑法第28條部分：觀諸修正前後刑法第28條之規定，雖對於
    共同正犯之可罰性有所修正，而屬犯罪後法律有變更，惟本
    案被告與他人共同犯罪之行為，無論依修正前後之規定，均
    成立共同正犯，適用新法並無較有利於被告，自應以其行為
    時之規定處斷。
  (二)刑法第33條第5 款部分：刑法分則及特別刑法中關於有罰金
    刑之規定者，在此規定修法前最低度之法定刑係銀元1元 即
    新臺幣3 元，而在修法後則係新臺幣1000元，是修正後之規
    定較不利於被告，自應適用修正前之刑法第33條第5 款規定
    ，定其所犯之罪罰金刑之最低度刑。
  (三)刑法第55條部分：修正前之刑法第55條，設有牽連犯之規定
    ，而於修正後將之刪除，本件被告所犯之數罪，若認具有牽
    連犯之關係，依修正前之規定，應從一重罪處斷，而依修正
    後之刑法，則應予分論併罰，比較新舊法之規定，修正後之
    規定未有利於被告，是應適用舊法關於牽連犯之規定處斷。
  (四)刑法第56條部分：修正前刑法第56條設有連續犯之規定，修
    正後則將之刪除，本件被告先後多次犯行，若認具有連續犯
    關係，依修正前之規定，應論以一罪，而依修正後之規定，
    則應分論併罰，比較新舊法之規定，修正後之規定未有利於
    被告，是應適用舊法關於連續犯之規定處斷。
  (五)綜上所述，經綜合比較新、舊法之適用結果，以修正前刑法
    規定較有利於被告，是應整體適用修正前之刑法規定。
  (六)另本件被告行為後，商業會計法於95年5 月24日修正公布，
    並於同年月26日施行，其中關於商業會計法第71條之規定，
    其於修正前、後之構成要件均屬相同，但修正前之法定刑為
    「5 年以下有期徒刑、拘役或科或併科新臺幣15萬元以下罰
    金」，而修正後之法定刑則為「5 年以下有期徒刑、拘役或
    科或併科新臺幣60萬元以下罰金」，比較新、舊法之結果，
    被告行為時之舊法對其較為有利，揆諸前開刑法第2  條第1
    項前段之規定，自應適用被告行為時之規定處斷。
  (七)而刑法第41條有關易科罰金之折算標準，因屬科刑事項之變
    更。又與罪刑有關之本刑，固不得割裂適用，惟易刑處分，
    事關刑罰執行，仍應分別適用最有利於行為人之法律。因此
    ，倘所處之主刑同時有徒刑、拘役易科罰金、罰金易服勞役
    之情形時，關於易科罰金、易服勞役部份應分別為新舊法有
    利不利之比較，依刑法第2 條第1 項從舊從輕原則定其易刑
    之折算標準（最高法院96年台非字第58號判決要旨參照）。
    查被告行為後，刑法第41條迭經修正，而依95年7 月1 日修
    正施行前之刑法第41條，及廢止前罰金罰鍰提高標準條例第
    2 條等規定結果，易科罰金之折算標準最高為銀元300 元，
    最低為銀元100  元，換算為新臺幣後，最高額為新臺幣900
    元，最低額為新臺幣300 元，顯較現行規定即以新臺幣1000
    元、2000元或3000元折算1 日之標準，更有利於被告，爰依
    修正前之刑法第41條規定諭知易科罰金之折算標準。
四、按統一發票乃證明事項之經過，而為造具記帳憑證所根據之
    原始憑證，屬商業會計法第15條所指之商業會計憑證，商業
    負責人如明知為不實之事項，而開立不實之統一發票，係犯
    商業會計法第71條第1 款之以明知為不實之事項而填製會計
    憑證罪，該罪為刑法第215 條業務上登載不實文書罪之特別
    規定，依特別法優於普通法之原則，自應優先適用，無論以
    刑法第215 條業務上登載不實文書罪之餘地（最高法院92年
    度台上字第6792號、94年度台非字第98號判決要旨參照) 。
    被告為奇提公司之登記負責人，自屬商業會計法第4 條所稱
    之商業負責人，其與綽號「小張」之男子就填製與實際交易
    經過不符之統一發票交予北門公司、雙勝公司、旺隆公司作
    為進項憑證使用，基於共犯責任共同之法理，應同負共犯之
    責。商業會計法第71條第1 款屬因身份或特定關係始能成立
    之犯罪，而綽號「小張」之男子雖非奇提公司負責人，惟其
    與奇提公司負責人即被告共同犯之，自應依刑法第31條之規
    定，以共犯論。核其前揭所為，係犯修正前商業會計法第71
    條第1 款填製不實會計憑證罪。而被告及綽號「小張」之男
    子以奇提公司名義虛開不實發票予北門公司，幫助北門公司
    逃漏營業稅之行為，係犯稅捐稽徵法第43條第1 項之幫助逃
    漏稅捐罪。被告前開多次填製不實會計憑證犯行，犯罪時間
    相近，且犯罪手法相同，顯係基於概括犯意為之，揆諸上開
    說明，應依修正前刑法第56條連續犯之規定論以一罪，並加
    重其刑。被告上開所犯連續填製不實會計憑證罪、幫助逃漏
    稅捐罪間，有方法目的之牽連關係，應依修正前刑法第55條
    之規定，從一重論以連續填製不實會計憑證罪。被告上揭所
    為，均與綽號「小張」之男子，有犯意聯絡及行為分擔，應
    論以共同正犯。公訴意旨雖認被告先後多次填製不實會計憑
    證之犯行，各行為獨立性極為薄弱，應視為數個舉動接續施
    行之接續犯，及被告以一行為觸犯上開填製不實會計憑證及
    幫助納稅義務人逃漏稅捐2 罪名，為想像競合犯等語。惟查
    ，奇提公司先於92年7 月間虛開統一發票予雙勝公司、旺隆
    公司作為進項憑證，續於92年8 月間虛開統一發票予北門公
    司、雙勝公司、旺隆公司作為進項憑證，其虛開發票之時間
    、交付虛開發票之對象，均不相同，自難僅認係數個舉動之
    接續施行，而應認係基於概括之犯意反覆為犯罪手法相同之
    行為，故應依廢止前刑法第56條連續犯之規定，論以一罪。
    是公訴人認被告上揭部分犯行，應論以接續犯，容有誤會。
    又被告上開先填製不實會計憑證，隨後將所填製之不實會計
    憑證交予北門公司作為進項憑證，幫助北門公司逃漏營業稅
    之犯行，並非一行為同時為之，而應係先後為之，故上揭前
    後行為間應認有方法目的之牽連關係，而依修正前刑法第55
    條之規定，從一重論以填製不實會計憑證罪。是公訴人認被
    告上揭部分犯行，應依刑法第55條想像競合犯之關係，從一
    重之填製不實會計憑證罪處斷等語，亦有未恰。
五、爰審酌被告不思以正途取財，僅因貪圖小利，出任公司之人
    頭負責人，與不法人士利用該公司開立不實發票，擾亂交易
    秩序，其行為固不足取，惟考量被告本件犯罪所得僅2000元
    ，且於本院審理時已坦承全部犯行，態度尚可，又非該犯罪
    之主謀，涉案情節輕微，暨其家中尚有中度失智之母親、未
    成年之孩子賴其扶養，及為政府列冊扶助之低收入家庭等一
    切情狀，量處如主文所示之刑，並諭知如易科罰金之折算標
    準。另被告之犯罪時間係在96年4 月24日以前，所犯為中華
    民國96年罪犯減刑條例第3 條以外之罪，且無依該條例不得
    減刑之情形，依前開減刑條例第2 條第1 項第3 款規定，減
    其宣告刑2 分之1 ，並依同標準諭知易科罰金之折算標準。
據上論斷，應依刑事訴訟法第273  條之1 第1 項、第299 條第1
項前段，修正前商業會計法第71條第1 款，稅捐稽徵法第43條第
1 項，刑法第2 條第1 項、第11條前段，修正前刑法第28條、第
41條第1 項、第55條、第56條，廢止前罰金罰鍰提高標準條例第
2條 ，中華民國96年罪犯減刑條例第2 條第1 項第3 款、第7 條
，判決如主文。
本案經檢察官李宜穎到庭執行職務。
中　　華　　民　　國　　100 　年　　5　　月　　16　　日
                    刑事第六庭    法　官  曾仁勇
以上正本證明與原本無異。
如不服本判決應於收受送達後10日內向本院提出上訴書狀，並應
敘述具體理由；如未敘述上訴理由者，應於上訴期間屆滿後20日
內向本院補提理由書（均須按他造當事人之人數附繕本）「切勿
逕送上級法院」。
中　　華　　民　　國　　100 　年　　5　　月　　16　　日
　　　　　　　　　　　　　　　    書記官  王紀芸
附表一：奇提公司取得不實統一發票明細表
┌──┬──────┬────┬──────┬──────┬─────┬─────┐
│編號│開立不實發票│發票所屬│發票字軌號碼│銷售額      │稅額      │備註      │
│    │之營業人名稱│月    份│            │（新臺幣）  │（新臺幣）│          │
│    │（統一編號）│        │            │            │          │          │
├──┼──────┼────┼──────┼──────┼─────┼─────┤
│ 1  │承信精密有限│92年7月 │UY00000000號│3500元      │175元     │虛設行號  │
│    │公司        │        │            │            │          │          │
│    │00000000    │        │            │            │          │          │
└──┴──────┴────┴──────┴──────┴─────┴─────┤
附表二：奇提公司虛開不實統一發票明細表
┌──┬──────┬────┬──────┬──────┬─────┬─────┐
│編號│取得不實發票│發票所屬│發票字軌號碼│銷售額（元）│稅額      │  備註    │
│    │之營業人名稱│月份    │            │（新臺幣）  │（新臺幣）│          │
│    │（統一編號）│        │            │            │          │          │
├──┼──────┼────┼──────┼──────┼─────┼─────┤
│ 1  │北門金屬工程│92年8月 │UY00000000號│500000元    │25000元   │無交易事實│
│    │有限公司    │        │            │            │          │          │
│    │（00000000）│        │            │            │          │          │
├──┼──────┼────┼──────┼──────┼─────┼─────┤
│ 2  │雙勝有限公司│92年7月 │UY00000000號│0000000元   │358680元  │雙勝公司為│
│    │（00000000）│        │UY00000000號│0000000元   │265595元  │虛設公司，│
│    │            │        │UY00000000號│0000000元   │297390元  │實際上並無│
│    │            │        │UY00000000號│0000000元   │224780元  │對外營業行│
│    │            │        │UY00000000號│0000000元   │355691元  │為，故未幫│
│    │            │        │UY00000000號│0000000元   │144550元  │助逃漏營業│
│    │            │        │UY00000000號│0000000元   │227974元  │稅。      │
│    │            │        │UY00000000號│0000000元   │376610元  │          │
│    │            │        │UY00000000號│0000000元   │270228元  │          │
│    │            │        │UY00000000號│0000000元   │298200元  │          │
│    │            │        │UY00000000號│0000000元   │309936元  │          │
│    │            │        │UY00000000號│0000000元   │204308元  │          │
│    │            ├────┼──────┼──────┼─────┤          │
│    │            │92年8月 │UY00000000號│0000000元   │229517元  │          │
│    │            │        │UY00000000號│0000000元   │249926元  │          │
│    │            │        │UY00000000號│0000000元   │325343元  │          │
│    │            │        │UY00000000號│0000000元   │236131元  │          │
│    │            │        │UY00000000號│0000000元   │210540元  │          │
│    │            │        │UY00000000號│0000000元   │334395元  │          │
│    │            │        │UY00000000號│0000000元   │318670元  │          │
│    │            │        │UY00000000號│0000000元   │330727元  │          │
│    │            │        │UY00000000號│0000000元   │297400元  │          │
│    │            │        │UY00000000號│0000000元   │192450元  │          │
│    │            │        │UY00000000號│0000000元   │212745元  │          │
├──┼──────┼────┼──────┼──────┼─────┼─────┤
│ 3  │旺隆國際實業│92年7月 │UY00000000號│0000000元   │300495元  │旺隆公司為│
│    │有限公司    │        │UY00000000號│0000000元   │307885元  │虛設公司，│
│    │（00000000）│        │UY00000000號│0000000元   │348480元  │實際上並無│
│    │            │        │UY00000000號│0000000元   │192140元  │對外營業行│
│    │            │        │UY00000000號│0000000元   │236617元  │為，故未幫│
│    │            │        │UY00000000號│0000000元   │337280元  │助逃漏營業│
│    │            │        │UY00000000號│0000000元   │331366元  │稅。      │
│    │            │        │UY00000000號│0000000元   │312514元  │          │
│    │            │        │UY00000000號│0000000元   │424300元  │          │
│    │            │        │UY00000000號│0000000元   │168203元  │          │
│    │            │        │UY00000000號│0000000元   │382595元  │          │
│    │            │        │UY00000000號│0000000元   │229125元  │          │
│    │            │        │UY00000000號│0000000元   │379900元  │          │
│    │            ├────┼──────┼──────┼─────┤          │
│    │            │92年8月 │UY00000000號│0000000元   │333180元  │          │
│    │            │        │UY00000000號│0000000元   │352690元  │          │
│    │            │        │UY00000000號│0000000元   │277697元  │          │
│    │            │        │UY00000000號│0000000元   │308540元  │          │
│    │            │        │UY00000000號│0000000元   │169535元  │          │
│    │            │        │UY00000000號│0000000元   │242250元  │          │
│    │            │        │UY00000000號│0000000元   │311820元  │          │
│    │            │        │UY00000000號│0000000元   │336903元  │          │
│    │            │        │UY00000000號│0000000元   │327670元  │          │
│    │            │        │UY00000000號│0000000元   │386451元  │          │
│    │            │        │UY00000000號│0000000元   │303837元  │          │
└──┴──────┴────┴──────┴──────┴─────┴─────┘
附錄：論罪法條
修正前商業會計法第71條
商業負責人、主辦及經辦會計人員或依法受託代他人處理會計事
務之人員有左列情事之一者，處5 年以下有期徒刑、拘役或科或
併科新臺幣15萬元以下罰金：
一  以明知為不實之事項，而填製會計憑證或記入帳冊者。
二  故意使應保存之會計憑證、帳簿報表滅失毀損者。
三  意圖不法之利益而偽造、變造會計憑證、帳簿報表內容或撕
    毀其頁數者。
四  故意遺漏會計事項不為記錄，致使財務報表發生不實之結果
    者。
五  其他利用不正當方法，致使會計事項或財務報表發生不實之
    結果者。
